臺灣士林地方法院刑事判決　　　　　　　99年度交易字第24號
公　訴　人　臺灣士林地方法院檢察署檢察官
被　　　告　高偉星
選任辯護人　蔡雅蓯律師
上列被告因業務過失致重傷案件，經檢察官提起公訴（99年度調
偵字第254 號），本院判決如下：
    主  文
高偉星從事業務之人，因業務上之過失傷害人致重傷，處有期徒
陸月，如易科罰金，以新臺幣壹仟元折算壹日。
    事  實
一、高偉星為駕駛營業小客車載送乘客之計程車司機，乃從事業
    務之人，於民國98年11月15日凌晨1 時45分許，因欲載客執
    行業務，駕駛車牌號碼263-YH號營業小客車，沿臺北市○○
    區○○路3 段第1 車道由南往北方向，在對向承德橋下橋車
    道專用號誌仍為綠燈時，行駛至該路段與敦煌路交岔口前，
    欲向左轉往敦煌路，本應注意汽車行駛時，須注意車前狀況
    ，並隨時採取必要安全措施，及汽車行駛至交岔路口，轉彎
    車應讓直行車先行，而當時雖天氣陰，然夜間有照明、柏油
    路面乾燥、無缺陷、無障礙物，無其他車輛經過，視距良好
    ，並無不能注意之情事，竟因急於前往指定地點載客，疏未
    注意對向車道動態即貿然左轉，適有童旭陞騎乘車號K3D-50
    7 號重型機車，沿承德橋機車道由北往南方向，行駛至下橋
    處欲直行通過前揭路口，見狀緊急煞車不及，致人車倒地向
    前滑行，直接衝撞高偉星營業小客車右下側車身至向內凹陷
    ，童旭陞因而受有頭部外傷、左側創傷性腦內出血、硬腦膜
    上出血、蜘蛛膜下出血、閉鎖性顴骨及上頷骨骨折、眶底閉
    鎖性骨折、左肱骨骨折及心肺挫傷等傷害，雖幾經治療，但
    仍致失語症而毀敗語能、右側肢體癱瘓而嚴重減損右上肢及
    右下肢之機能、左眼視力永久受損而嚴重減損一目之視能，
    達於重傷害之程度。高偉星肇事後，於警據報到場處理時，
    在其犯罪被發覺前，出面自首並接受裁判。
二、案經高偉星自首、臺灣士林地方法院檢察署檢察官指定代行
    告訴人童長安告訴及臺北市政府警察局大同分局報告同署檢
    察官偵查起訴。
    理  由
壹、證據能力部分：
一、按被告以外之人於審判外之言詞或書面陳述，除法律有規定
    外，不得作為證據，刑事訴訟法第159 條第1 項定有明文。
    本件證人周昭宏乃被告高偉星以外之人，其警詢陳述，業經
    辯護人以屬於審判外之陳述而不同意作為證據（見本院99年
    度審交易字第278 號卷〈下稱審交易卷〉第22頁背面，本院
    卷第41頁背面），檢察官復未舉證證明上開證人之警詢陳述
    ，有何較可信之特別情況，且為證明犯罪事實所必要之情形
    ，依上規定，該證人之警詢陳述，自不得作為認定被告有罪
    之證據。
二、次按被告以外之人於偵查中向檢察官所為之陳述，除顯有不
    可信之情況者外，得為證據，刑事訴訟法第159 條第1 項、
    第159 條之1 第2 項分有明文。又被告以外之人於偵查中所
    為之陳述，因其陳述未經被告詰問，應認屬於未經合法調查
    之證據，並非無證據能力，而禁止證據之使用。本件證人周
    昭宏於偵查中檢察官訊問所為之陳述，業經具結（見98年度
    偵字第15738 號卷〈下稱偵卷〉第100 頁），且檢察官原則
    上均能遵守法律規定，不致違法取供，另依其陳述作成時之
    客觀條件及環境而為判斷，均係出於供述者之真意，並無顯
    有不可信之情況，其於檢察官訊問時之陳述，本具證據能力
    。又本院亦依檢察官之聲請，於審判期日使證人周昭宏到庭
    接受被告及辯護人之對質詰問，已經完足合法證據調查（見
    本院卷第75至78頁），被告之對質詰問權已受保障，依上說
    明，周昭宏前揭偵訊陳述自得作為本案證據。
三、本件其他資以認定事實所憑之卷證資料，檢察官、被告及辯
    護人於本院準備程序、審理時均不爭執證據能力（見審交易
    卷第22頁背面至第23頁，本院卷第41頁背面、第78頁至第80
    頁），且無證據足認係公務員違背法定程序所取得，又卷內
    各項書證亦無刑事訴訟法第159 條之4 第1 款、第2 款之顯
    有不可信情況，均有證據能力。
貳、實體部分：
一、被告係計程車司機，於前揭時間，因執行業務駕車在上開路
    口左轉時，對向適有被害人童旭陞騎車前來，見狀緊急煞車
    不及，致滑倒衝撞被告車輛右下側車身，而受有上述傷害等
    事實，業據被告供承不諱（見偵卷第8 、28、52、63頁，本
    院卷第41頁背面至第42頁），核與證人即車行在被害人後方
    之機車騎士周昭宏證述：伊聽到碰撞聲，就騎車過去關心，
    看到機車撞到計程車車身之情節相符（見偵卷第97頁），並
    有臺北市計程車駕駛人執業登記證、證號查詢汽車駕駛人、
    車號查詢汽車車籍、道路交通事故現場圖、調查報告表(一)(二)
    、補充資料表、現場照片、臺北市政府消防局救護紀錄表及
    馬偕紀念醫院淡水分院98年11月15日、同年月30日診斷證明
    書（見偵卷第18、23至26、36至44、60頁，本院卷第24、47
    頁）在卷可稽。又被害人因本件車禍受傷後，在馬偕紀念醫
    院幾經治療，仍致失語症而毀敗語能、右側肢體癱瘓而嚴重
    減損右上肢及右下肢之機能、左眼視力永久受損而嚴重減損
    一目之視能，已達重傷程度之情，為被告所不否認（見本院
    卷第42頁、第78頁背面、第79頁背面），復有卷存馬偕紀念
    醫院99年5 月13日、同年6 月17日診斷證明書、99年11月12
    日馬院醫外字第0990004979號函及身心障礙手冊（見99年度
    調偵字第254 號卷〈下稱調偵卷〉第8 頁，審交易卷第29、
    30頁，本院卷第45頁）足徵。此部分事實，首堪認定。
二、訊據被告矢口否認犯罪，辯稱：伊沒有疏失，當時伊駕車在
    承德路南往北內車道停等紅燈，轉成綠燈時，伊立刻左轉，
    即與北向南騎車行駛之被害人碰撞，當時伊誤認對向車道也
    是綠燈，所以認為自己有過失，事後伊發現實際上該路口下
    橋方向還有16秒時間是紅燈，故伊認為對方是闖紅燈始與伊
    發生碰撞（見審交易卷第26頁背面，本院卷第41頁背面）云
    云。辯護人則以：本件車禍發生時，被告及被害人確實同在
    該路口號誌第1 時相（即承德路南往北方向為綠燈、承德橋
    北往南方向下橋車道為紅燈），被害人係闖紅燈，而被告既
    已遵守號誌於綠燈時，且基於職業駕駛習慣，以相當之注意
    ，確認對向並無來車，始為左轉，依信賴原則，被告自無過
    失，亦與被害人所受重傷間無因果關係（見本院卷第41頁背
    面、第87至93頁）云云，為被告置辯。
三、經查：
  (一)本件車禍發生之時段即98年11月15日（星期日）凌晨1 時至
    5 時間，該肇事路口之號誌乃以4 時向循環運作，即第1 時
    向（即起訴書所載第3 時向）16秒：承德路南往北方向及其
    北往南方向平面道路為綠燈、承德橋北往南方向下橋車道及
    敦煌路東西向則均為紅燈；第2 時向（即起訴書所載第4 時
    向）31秒：承德路南往北方向及承德橋北往南方向下橋車道
    為綠燈、承德路北往南方向平面道路及敦煌路東西向則均為
    紅燈；第3 時向（即偵卷第101 頁「號誌運作表」之第1 時
    向）25秒：承德路南往北方向及其北往南方向平面與下橋車
    道均為紅燈（惟該下橋車道同時為右轉綠燈）、敦煌路東西
    向為綠燈；第4 時向（即上卷頁「號誌運作表」之第2 時向
    ）18秒：承德路南往北方向及其北往南方向平面與下橋車道
    均為紅燈（惟該下橋車道同時為右轉綠燈）、敦煌路東往西
    方向亦為紅燈、敦煌路西往東方向則為直行與左轉綠燈乙節
    ，固經證人即臺北市交通管制工程處承辦人員王耀鐸於本院
    審理時結證屬實（見本院卷第65至第66頁），並有臺北市交
    通管制工程處99年2 月12日北市交工控字第09930885100 號
    函檢附「承德路三段－敦煌路」號誌時制計畫及排程、證人
    即到場處理員警余染如於偵查中提出之承德路敦煌路號誌運
    作表（見偵卷第90至92、101 頁）存卷足憑。
  (二)然證人周昭宏已於偵、審一致堅證：伊當時騎在承德橋下橋
    北往南方向機慢車道，時速約40至50公里，被害人車速比伊
    快，伊距離被害人50至100 公尺，當時承德橋上沒有其他車
    輛行駛，伊沒有印象看到北向南方向車道有無車輛在路口停
    等，號誌在橋頂就可以看到，但伊在下橋一半處始注意號誌
    ，伊親眼看到掛在天橋下之下橋車道專用號誌是綠燈，那時
    伊就聽到煞車聲，再聽到撞擊聲，伊看到綠燈與聽到碰撞聲
    的時間差沒有多少，伊就騎過去關心，看到機車撞到計程車
    車身，被害人狀況很糟，就報警處理（見偵卷第96至97頁，
    調偵卷第23頁，本院卷第75頁背面至第78頁）等語明確，而
    衡諸周昭宏就親眼見到綠燈乙節，非但偵審所述一致，且毫
    無遲疑，並能具體陳明：伊當時看到的是掛在天橋左側下橋
    車道專用號誌，跟掛在橋頭的下橋車道專用號誌是同步的，
    另一個號誌在天橋右側，是平面道路專用號誌，因為當時伊
    在士林福林橋那邊上班，家住新莊，通勤一年多，只要進入
    臺北都會走承德路，所以會騎車經過，伊學電機，方位滿清
    楚，知道那邊有2 個號誌，沒有誤認（同上卷頁）等詳節；
    又其於車禍發生當時既仍在承德橋未進入路口，亦無為脫免
    闖紅燈之責而故將紅燈誆為綠燈之情；再周昭宏與被告及被
    害人均非親故、素昧平生，如非親眼所見，衡情大可陳述「
    沒看見」、「不知道」，實無如此斬釘截鐵，甚而一再具結
    作證，徒冒偽證刑責風險，只為構陷被告之理，其所證自堪
    採信。則周昭宏既係見到綠燈旋即聽見煞車聲及撞擊聲，而
    依道路交通事故現場圖（見偵卷第23頁），被害人機車煞車
    痕起點乃始於承德橋下橋車道進入路口處，足認本件車禍發
    生時點即當日凌晨1 時45分許，該肇事路口之號誌為第2 時
    向，即承德路南往北方向及承德橋北往南方向下橋車道均為
    綠燈無訛。被告及辯護人以事故發生時該路口號誌為第1 時
    向，辯稱：係被害人闖紅燈始肇禍云云，均非可採。至被告
    固始終辯稱：伊係在該路口停等紅燈，一綠燈即行左轉云云
    ，然被告係肇事之一方，陳詞容有避就之虞，而其所述非惟
    與周昭宏所證不符，且無其他憑佐，尚難遽信。證人余染如
    雖證稱：被告告訴伊，他在路口停等紅燈，一綠燈就左轉（
    見偵卷第96頁，本院卷第64頁）等語，惟余染如所述仍屬到
    場後聽自被告所言，並非其於車禍發生當時親身見聞，自難
    據為有利被告之認定，併此敘明。
  (三)按汽車行駛至交岔路口，轉彎車應讓直行車先行，道路交通
    安全規則第102 條第7 款定有明文。本件被告於雙向綠燈通
    行時，駕車自承德路3 段由南往西左轉敦煌路，為轉彎車，
    被害人則係沿承德橋北往南直行方向騎乘機車，依上規定，
    路權乃被害人所有，被告既無行車優先權，自應注意其右方
    來車，並禮讓直行車先行，而當時雖天氣陰，然夜間有照明
    、柏油路面乾燥、無缺陷、無障礙物，無其他車輛經過，視
    距良好，除據周昭宏證實（見調偵卷第23至24頁）外，復有
    前揭道路交通事故調查表在卷可參，足見依當時情形，並無
    不能注意之情事，被告竟疏未注意而貿然左轉，使正欲直行
    通過路口之被害人閃避不及失控滑倒衝撞而肇禍，其確有轉
    彎車未讓直行車先行之過失甚明。本件於偵查中經檢察官囑
    由臺北市車輛行車事故鑑定覆議委員會鑑定結果，同認被告
    駕駛營業小客車轉彎車未讓直行車先行為肇事原因，有卷附
    臺北市政府交通局99年5 月7 日北市交安字第09930561600
    號函附鑑定覆議意見書（見偵卷第103 至106 頁）供參，亦
    可資為佐。
  (四)又按汽車行駛時，駕駛人應注意車前狀況，並隨時採取必要
    之安全措施，道路交通安全規則第94條第3 項亦有明文。被
    告駕車依法即負有前開注意義務，應隨時注意其車前各人、
    車動態，以避免發生危險，依本件當時情形，並無不能注意
    之情事，已如前述。況自承德路南往北方向第1 車道路口觀
    望承德橋對向車道，並無任何屏蔽，來車車燈明顯可見乙節
    ，有卷存事發當晚現場蒐證照片（見偵卷第36頁）及事後現
    場照片（見偵卷第67頁）可按，且時值凌晨深夜幾無車輛經
    過，又依周昭宏所述及現場圖所示，被害人乃以高於時速40
    至50公里之速度行駛，其機車煞車痕始於承德橋下橋車道進
    入路口處，可見被告左轉時被害人機車正在進入路口當中，
    則在此情形，不論被告是否在路口停等紅燈、被害人是否有
    闖紅燈，被告對於被害人機車之動態已極明顯易見，僅須稍
    加注意，自有充足時間得採適當措施避免肇禍。而自現場圖
    以觀，被告車輛最終位置係在承德橋下橋北往南方向第3 車
    道與第4 車道間延伸與敦煌路中線延伸處、車頭朝西北西方
    向；被害人機車最終位置則倒於被告車輛右側車身旁，且參
    諸被告供承：伊轉彎時始發現被害人機車已經要滑行過來，
    當時有客人在等伊車子才急著左轉（見偵卷第8 、63頁）等
    語，足認被告確實疏未注意對向車道動態即貿然左轉，致生
    本件車禍，就此其併有未注意車前狀況之過失亦明。辯護人
    泛稱：被告基於職業駕駛習慣，已為相當注意云云，自非可
    採。
  (五)再按汽車駕駛人雖可信賴其他參與交通之對方亦能遵守交通
    規則，同時為必要之注意，謹慎採取適當之行為，而對於不
    可知之對方違規行為並無預防之義務，然因對於違規行為所
    導致之危險若屬已可預見，且依法律、契約、習慣、法理及
    日常生活經驗等，在不超越社會相當性之範圍應有注意之義
    務者，自仍有以一定之行為避免結果發生之義務。因此，關
    於他人之違規事實已極明顯，同時有充足之時間可採取適當
    之措施以避免發生交通事故之結果時，即不得以信賴他方定
    能遵守交通規則為由，以免除自己之責任。故汽車駕駛人對
    於防止危險發生之相關交通法令規定業已遵守，並盡相當之
    注意以防止危險發生，應可信賴他人亦能遵守交通規則並盡
    同等注意義務，倘因此而發生交通事故，始得以信賴原則為
    由，免除過失責任（最高法院90年度臺上字第7994號判決、
    84年臺上字第5360號判例參照）。查被告既亦因未注意車前
    對向車道動態狀況，貿然左轉，以致被害人反應不及滑倒衝
    撞而生重傷結果，已然違反道路交通安全規則，縱或被害人
    有闖紅燈之違規行為，依上說明，仍無信賴原則適用之餘地
    ，辯護人執此為辯，自無足取。
  (六)另辯護人雖一度質疑：被害人可能有酒後駕車行為（見本院
    卷第17頁）等云。然經本院函詢警方於案發當日凌晨3 時許
    對被害人抽血酒測之送驗機構，其測得結果乃血液酒精濃度
    為3.0mg/dl，有卷存道路交通事故當事人酒精測定紀錄表、
    臺北市立聯合醫院99年10月18日北市醫興字第09930585500
    號函附血液酒精濃度報告單（見偵卷第34頁，本院卷第30至
    31頁）為憑，換算為呼氣所含酒精濃度為每公升0.015 毫克
    （記算式：3.0mg/dl÷200 ＝0.015mg/L ），自此低微數值
    以觀，已難排除飲酒以外原因造成酒測偽陽性反應之可能性
    。縱被害人係飲酒後騎車，以我國國人呼氣酒精消退率為每
    小時每公升0.062 至0.098 毫克，平均值為每小時每公升0.
    08毫克（內政部警政署刑事警察局91年1 月25日（91）刑鑑
    字第11718 號函參照），與被害人於上開時間進行抽血檢驗
    時之血液酒精濃度換算為呼氣所含酒精濃度係每公升0.015
    毫克推算，被害人於發生本件事故當時之呼氣酒精濃度，應
    為每公升0.115 毫克（計算式：0.08×（3 －1.75）＋0.01
    5 ＝0.115 ），亦與現行實務認定不能安全駕駛之形式標準
    每公升0.55毫克相差甚遠。復無其他事證足認本件車禍之發
    生與酒精反應有關，自不能遽認被害人有何酒後注意力降低
    仍然騎車之情，而率斷為肇事之部分原因，允宜敘明。
四、綜上所述，被害人既係因本件車禍而致重傷，其所受重傷結
    果與被告前述過失駕車肇事行為間，自有相當因果關係甚明
    。被告前揭所辯，核屬卸責之詞，要無可採，其犯行事證明
    確，應予論科。
五、核被告所為，係犯刑法第284 條第2 項後段之業務過失致重
    傷罪。其於肇事後，犯罪未被發現前，即主動向據報到場處
    理之員警陳明係其駕車肇事而受裁判，有警局道路交通事故
    肇事人自首情形紀錄表（見偵卷第32頁）存卷可考，合於自
    首要件，乃依刑法第62條前段之規定，減輕其刑。爰審酌被
    告並無前科，有卷附臺灣高等法院被告前案紀錄表可按，素
    行尚佳，因係從事駕駛業務之人，本負有較高之注意義務，
    竟疏未注意，致被害人受有重傷，所生危害非微，且犯後否
    認犯行未見悔意，亦未與被害人達成和解、賠償損害，態度
    非佳，兼衡其智識、品行、生活狀況等一切情狀，量處如主
    文所示之刑，併諭知如易科罰金之折算標準，以資懲儆。
據上論斷，應依刑事訴訟法第299 條第1 項前段，刑法第284 條
第2 項後段、第62條前段、第41條第1 項前段，刑法施行法第1
條之1 ，判決如主文。
本案經檢察官李松德到庭執行職務。
中    華    民    國   100    年    3     月    29    日
                  刑事第二庭審判長法  官  王梅英
                                  法  官  蔡明宏
                                  法  官  李冠宜
以上正本證明與原本無異。
如不服本判決應於收受判決後10日內向本院提出上訴書狀，並應
敘述具體理由；其未敘述上訴之理由者，應於上訴期間屆滿後20
日內向本院補提理由書（均須按他造當事人之人數附繕本），切
勿逕送上級法院。
                                  書記官  劉欣怡
中    華    民    國   100    年    3     月    29    日
附錄：本案論罪科刑法條全文
中華民國刑法第284條
（過失傷害罪）
因過失傷害人者，處6 月以下有期徒刑、拘役或5 百元以下罰金
，致重傷者，處1 年以下有期徒刑、拘役或5 百元以下罰金。
從事業務之人，因業務上之過失傷害人者，處1 年以下有期徒刑
、拘役或1 千元以下罰金，致重傷者，處3 年以下有期徒刑、拘
役或2 千元以下罰金。